【裁判字號】    96,訴,522
【裁判日期】    970523
【裁判案由】    損害賠償
【裁判全文】
臺灣士林地方法院民事判決               96年度訴字第522號
原      告  丁○○
訴訟代理人  沈明欣律師
複  代理人  莊志遠律師
被      告  戊○○原名：曹昌.
                        樓
被      告  陽信商業銀行股份有限公司
法定代理人  己○○
訴訟代理人  乙○○
            甲○○
            丙○○
上列當事人間刑事附帶民事訴訟請求損害賠償事件，經本院刑事
庭裁定移送審理（95年度附民字第99號），本院於民國97年5 月
2日言詞辯論終結，判決如下：
    主  文
原告之訴及假執行之聲請均駁回。
訴訟費用由原告負擔。
    事實及理由
甲、程序方面：
    本件被告戊○○經合法通知，未於最後言詞辯論期日到場，
    核無民事訴訟法第386 條所列各款情形，爰依原告之聲請，
    由其一造辯論而為判決。
乙、實體方面：
一、原告起訴主張：被告為陽信商業銀行股份有限公司（前為保
    證責任陽明山信用合作社，現已改制，以下簡稱：陽信銀行
    ）蘭雅分行之員工。民國77年間，原告經由被告戊○○向陽
    信銀行辦理土地產權變更事宜，被告戊○○因而持有並保管
    原告之印鑑。詎被告戊○○竟利用職務之便，未經原告同意
    ，偽以原告之名義擔任連帶保證人，並自任對保人，以其所
    有之原告印章在授信約定書、債務有償擔保責任切結書、切
    結書、擔保物提供同意書及借據等文件上，偽造原告之簽名
    並盜蓋印章，使原告擔任被告戊○○之連帶保證人並以其所
    有坐落臺北市○○區○○段5 小段740 地號土地，及坐落其
    上之50797 建號，門牌號碼臺北市○○○路○ 段17 2巷22弄
    7 號2 樓房屋（下稱：系爭房地）供戊○○為擔保，向陽信
    銀行借款。被告戊○○冒用原告姓名，因此侵害原告之姓名
    權，而依附表所示之10次偽造行為，每次侵害各請求新臺幣
    （下同）13萬元之賠償，共計130 萬元，為此依民法第184
    條第1 項後段、第195 條第1 項前段，請求130 萬元之非財
    產上損害賠償。又被告陽信銀行為其僱用人，竟任由被告戊
    ○○同時身兼借款人及對保人，顯係監督不周，致其有機會
    不法侵害原告之權利，原告自得依民法第188 條之規定，請
    求被告陽信銀行、戊○○負連帶賠償責任等語。並聲明：(一)
    被告應連帶給付原告130 萬元，及自起訴狀繕本送達翌日起
    至清償日止，按週年利率5%計算之利息。(二)願供擔保，請准
    宣告假執行。
二、被告戊○○以：被告戊○○確曾以自己名義向被告陽信銀行
    借款，並以原告為連帶保證人及物上保證人，以系爭房地設
    定144 萬元之最高限額抵押權，擔保被告戊○○向陽信銀行
    之借款80萬元。均為原告所知悉，並經其同意。另原告請求
    金額過高且本件請求已罹於時效等語為辯。
    被告陽信銀行則以：被告戊○○偽造文書侵害原告姓名權一
    事，即便屬實，亦非執行被告陽信銀行職務所為。查被告戊
    ○○於84年2 月8 日後已調職至被告陽信銀行石牌分行，顯
    無可能再執行蘭雅分行之職務，該偽造文書非被告戊○○利
    用職務上之機會所為。況原告交付印章、印鑑證明及不動產
    所有權狀與被告曹伯宇，係基於私下之委任行為，其所為均
    係其個人犯罪行為而與執行職務無關，僱用人即被告陽信銀
    行依法無須負責。又縱認被告戊○○有不法侵害之情事，原
    告所請求之金額亦屬過高。再原告於93年5 月間即已知戊○
    ○之侵權行為事實，延至95年6 月7 日始提起本件附帶民事
    訴訟，自知悉時起，已逾2 年，則已罹於民法第197 條所規
    定之消滅時效，自不得再對被告為本件請求等語，資為抗辯
    。並聲明：(一)原告之訴及假執行之聲請均駁回。(二)如受不利
    判決，願供擔保，請准予宣告免為假執行。
三、兩造不爭執事項（本院卷第66頁、85頁本院96年7 月18日、
    8 月1 日言詞辯論筆錄）：
  (一)被告戊○○於77年至93年9 月間任職於陽信銀行。
  (二)原告與被告戊○○為叔姪關係，原告於77年間將系爭房地之
    所有權狀及印鑑章交由戊○○保管。
  (三)系爭房地於77年12月7 日設定144 萬元之最高限額抵押權予
    被告陽信銀行，載明債務人為被告曹宇博，原告為設定義務
    人兼連帶保證人。上開連帶保證債務目前餘額80萬元。
  (四)本院卷第58頁「借款說明暨切結書」上被告曹昌榮之簽名為
    真正。
四、按姓名權受侵害者，得請求法院除去其侵害，並得請求損害
    賠償，民法第19條固定有明文，惟此一規定，係列於同法第
    18條之後，而第18條第2 項規定「人格權受侵害時，以法律
    有特別規定者為限，得請求『損害賠償』或『慰撫金』」，
    足證第19條係第18條第2 項所謂之特別規定，而第19條並未
    如第18條第2 項將慰撫金與損害賠償並列，是以第19條所定
    之損害賠償應不包括慰撫金（臺灣高等法院85年度訴易字第
    5 號判決意旨參照）。又民法第195 條規定：「不法侵害他
    人之身體、健康、名譽、自由、信用、隱私、貞操，或不法
    侵害其他人格法益而情節重大者，被害人雖非財產上之損害
    ，亦得請求賠償相當之金額。其名譽被侵害者，並得請求回
    復名譽之適當處分。」其於88年4月21日之修正理由謂：「
    第1 項係為配合第18條而設，原條文採列舉主義，惟人格權
    為抽像法律概念，不宜限制過嚴，否則受害者將無法獲得非
    財產上之損害賠償，爰擴張其範圍，及於信用、隱私、貞操
    等之侵害，並增訂『不法侵害其他人格法益而情節重大』等
    文字，俾免掛漏並杜浮濫。」等語，足見立法者之評價仍認
    姓名權之受侵害尚無從與「身體、健康、名譽、自由、信用
    、隱私、貞操」等人格權並列，非得逕予請求非財產上之損
    害賠償。至姓名權受侵害者，固非不得依民法第195 條關於
    「其他人格法益」規定請求損害賠償，惟須以「侵害情節重
    大」為要件。本件依原告主張之情節，係被告戊○○冒用原
    告姓名於如附表所示貸款文件簽章，符合姓名權之人格法益
    侵害，其後並導致原告遭被告陽信銀行追索、實行抵押權及
    訴訟，原告受害情節應可謂重大，應得依民法第195 條規定
    請求非財產之損害賠償。
五、惟按因侵權行為所生之損害賠償請求權，自請求權人知有損
    害及賠償義務人時起，2 年間不行使而消滅。自有侵權行為
    時起，逾10年者亦同。民法第198 條第1 項定有明文。又關
    於侵權行為損害賠償請求權之消滅時效，應以請求權人實際
    知悉損害及賠償義務人時起算，非以知悉賠償義務人因侵權
    行為所構成之犯罪行為經檢察官起訴，或法院判決有罪為準
    。亦為最高法院72年臺上字第738 號判例意旨所明揭。經查
    ：
  (一)依原告所提上揭三、(四)「借款說明暨切結書」，第1 段內容
    記載被告戊○○於77年12月間向被告陽信銀行抵押貸款之事
    實，第2 段則記載原告於93年5 月間接獲產物保險公司之火
    災保險單始發現上情，經原告向被告戊○○、陽信銀行及臺
    北市士林地政事務所查證確實無誤，被告戊○○亦同時承認
    所有需要原告親簽之文件均係其冒簽等語（本院卷第58頁）
    。依被告戊○○所陳，該「借款說明暨切結書」係原告所擬
    ，並要求被告戊○○所簽立（本院卷第67頁），核與原告於
    刑事案件警詢所陳、刑事告訴狀所載相符（本院依職權調取
    本院94年度訴字第391 號民事事件案卷臺灣士林地方法院檢
    察署94年度偵字第951 號卷第9 、11、19頁，上開偵查案卷
    下稱：第951 號偵查卷）。足見「借款說明暨切結書」應係
    原告所擬就，其上所載應為原告就其認知之事實所為陳述。
  (二)次查，原告於刑事案件警詢中陳稱：「事發後我有跟他連絡
    過他拜託我不要跟銀行揭發這件事，然後他就簽了1 張本票
    （面額是80萬元）來認錯，且承認當初那借據上之簽名是他
    所偽簽的，並表示兩年後他退休一定無條件還我本票的金額
    ，後來我覺得不妥又在（93年）9 月4 日找他再簽了一份借
    款說明暨切結書，並修改之前本票上之日期」等語（第951
    號偵查卷第11頁）。足見被告戊○○於開立本票予原告時，
    已向原告承認偽簽原告姓名之事實。又被告戊○○所簽本票
    ，原發票日記載為93年6 月1 日，嗣經塗改為同年9 月4日
    ，有原告所提本票影本附於刑事案卷可稽（第95 1號偵查卷
    第24頁），對照原告上開警詢陳述，被告戊○○最初簽發本
    票日期應即為93年6 月1 日，原告至遲於斯時即已知悉姓名
    冒用及冒用人7 被告戊○○之事實。原告主張係於被告戊○
    ○93年9 月4 日簽立「借款說明暨切結書」時始知悉云云，
    尚非可採。
  (三)至被告戊○○雖於93年9 月4 日所簽立之「借款說明暨切結
    書」，其內容係承諾負責清償對被告陽信銀行之借款及塗銷
    抵押權，核屬對原告財產上損害賠償請求之承認，與本件姓
    名權被侵害之非財產上請求尚非同一，上開「承認」應不發
    生本件非財產上請求之時效中斷效果，併予敘明。
  (四)綜上，原告於93年5 月間即已知悉姓名權遭侵害，且至遲於
    93年6 月1 日已知悉侵害姓名權之人為被告戊○○，乃遲至
    95年6 月7 日始提起本件損害賠償訴訟，已逾前揭民法第19
    8 條規定之2 年時效規定，其請求權因之消滅，被告就此所
    為抗辯，應屬有據。
六、從而，原告本於上開原因事實，主張其姓名權被侵害，依民
    法第184 條第1 項、第195 條第1 項、第188 條1 項規定，
    訴請被告連帶給付原告130 萬元，及自起訴狀繕本送達翌日
    起至清償日止，按週年利率5%計算之利息，為無理由，應予
    駁回。又原告之訴既經駁回，其假執行之聲請即失所依據，
    應併予駁回。
七、本件事證已臻明確，其餘兩造協議爭點、主張、陳述暨所提
    之證據，經審酌均與本院前揭判斷不生影響，爰不一一詳予
    論述，附此敘明。
八、據上論結，原告之訴為無理由，依民事訴訟法第385 條第1
    項前段、第78條判決如主文。
中    華    民    國    97    年    5     月    23    日
                  民事第二庭  法  官  王本源
以上正本證明與原本無異。
如對本判決上訴，應於判決送達後20日內向本院提出上訴狀。
中    華    民    國    97    年    5     月    29    日
                              書記官  陳淑女
附表：
┌─┬────┬────┬──────────────┐
│編│放款日期│放款金額│偽造文件                    │
│號│        │        │                            │
├─┼────┼────┼──────────────┤
│1 │87/10/28│80萬元  │本票                        │
│  │        │（展期）│                            │
├─┼────┼────┼──────────────┤
│2 │88/11/04│80萬元  │本票                        │
│  │        │（展期）│                            │
├─┼────┼────┼──────────────┤
│3 │89/12/11│80萬元  │本票                        │
│  │        │（展期）│                            │
├─┼────┼────┼──────────────┤
│4 │91/01/09│80萬元  │本票                        │
│  │        │（展期）│                            │
├─┼────┼────┼──────────────┤
│5 │92/02/21│80萬元  │92/02/19丁○○授信約定書  │
│  │        │（展期）├──────────────┤
│  │        │        │92/02/21擔保物提供同意書  │
├─┼────┼────┼──────────────┤
│6 │92/10/16│80萬元  │92/09/23丁○○授信約定書  │
│  │        │（展期，├──────────────┤
│  │        │迄未償還│92/10/16擔保物提供同意書  │
│  │        │        ├──────────────┤
│  │        │        │92/10/16 丁○○切結書     │
│  │        │        ├──────────────┤
│  │        │        │92/10/16 借據             │
└─┴────┴────┴──────────────┘


司法院資訊處製作；財團法人民間司法改革基金會備份。
